最高法院民事判決　　　　　　　　　　　　　　　九十三年度台上字第一八０七號
　　上　訴　人　承鴻營造股份有限公司
　　法定代理人　李建樂
　　訴訟代理人　謝政達律師
　　上　訴　人　國立花蓮師範學院
　　法定代理人　林煥祥
　　訴訟代理人　曾泰源律師
右當事人間請求給付承攬報酬事件，兩造對於中華民國九十一年九月二十六日台灣高
等法院花蓮分院第二審判決（九十年度重上字第一０五號），各自提起一部上訴或上
訴，本院判決如下：
    主  文
原判決關於駁回上訴人承鴻營造股份有限公司請求給付新台幣三百二十六萬四千九百
十六元本息之上訴及該訴訟費用部分廢棄，發回台灣高等法院花蓮分院。
上訴人國立花蓮師範學院之上訴駁回。
第三審訴訟費用，除發回部分外，由上訴人國立花蓮師範學院負擔。
    理  由
查上訴人國立花蓮師範學院（下稱花蓮師院）之法定代理人已於本件上訴第三審後之
民國九十三年八月間變更為林煥祥，茲據其具狀聲明承受訴訟，並提出行政院函影本
為證，經核尚無不合，應予准許，合先敘明。
本件上訴人承鴻營造股份有限公司（下稱承鴻公司）主張：兩造於八十四年六月二十
六日訂有體育館新建工程契約（下稱系爭契約），由伊承攬對造上訴人花蓮師院規劃
之體育館興建工程，契約第五條第二項約定全部工程限於開工日起六百日曆天內完工
，該工程已於八十七年四月二十二日正式驗收，並核發建物使用執照，惟於施工期間
，花蓮師院所委任監造之財團法人中華顧問工程司（下稱中華工程司）屢不定時多次
緊急交辦變更圖示通知，嚴重延誤後續工作及施工順序之推展，增加完工之成本及時
程，伊本於商譽配合工程進度，仍不免因配合變更設計及非可歸責於伊之事由而延誤
工期，致花蓮師院於結算工程款時，以伊逾期完工一百七十七日為由，扣款新台幣（
下同）五千七百七十八萬九千零一十元為違約金。惟依花蓮師院辦理工程工期核算要
點第五、十點約定，伊得請求展延工期三百四十二日，已逾上開一百七十七日，自可
請求該遭扣款之五千七百七十八萬九千零一十元工程款等情，爰本於承攬之法律關係
，求為命對造上訴人花蓮師院如數給付並自八十八年一月一日起加計法定遲延利息之
判決。（按：第一審除判命花蓮師院給付二千三百八十三萬三千八百八十五元本息外
，其餘判決承鴻公司敗訴，嗣經原審判決駁回兩造之上訴後，承鴻公司僅就其中請求
三百二十六萬四千九百十六元本息敗訴部分提起一部上訴。）
上訴人花蓮師院則以：系爭工程於八十六年十二月二十二日竣工，兩造與監造單位八
十七年二月十九日派員開會，對造上訴人承鴻公司對因變更設計及新增工程項目，所
需工期經教育部核定為三十一日曆天並無異議，有該會議紀錄足憑，其主張除該會議
紀錄達成協議之三十一日曆天外，尚可因變更設計延展工期三百零一日，與事實不符
。況依被證六工期表，八十六年九月二十八日等假日已自工期扣除，益證承鴻公司對
該假日無法施作不得要求延長工期。尤以本件工程早於八十四年七月二十六日開工，
承鴻公司於施工期間對某項工程無法施作或影響部分施作，從未向伊或監造單位提出
意見謀求解決，工期之延誤乃係其與他標工程廠商協調不良所致，依系爭契約第十二
條及其施工篇總則第七條約定，更不得於竣工後要求延展工期等語，資為抗辯。
原審以：本件上訴人承鴻公司主張雙方所協議變更設計內容三十一日曆天者，均在其
所指之項次以外，中華工程司范錦龍亦證稱：「（承鴻公司所主張影響工期之項次有
何意見？）都有該項次，但影響工期不如承鴻公司所稱」云云，可見承鴻公司所謂影
響工期事項，並非花蓮師院所辯變更設計中已經過協議之內容，由契約主要目的及其
經濟價值觀察，確實存有此影響工期之事由，不能因兩造曾就其他項次協商變更設計
工期及工程款，即認承鴻公司不能再以未經討論之事由延展工期。換言之，因變更設
計而交付相關文件，如因該變更施工項目提出之時機，對施工要徑後續工程確造成工
期之影響，工期自應予以延長，始合契約之主要目的及其經濟價值。其次，(一)關於Ａ
、１部分：承鴻公司雖主張因變更筏式基礎地樑配筋而延誤工期十一日。但花蓮師院
於八十五年一月二十九日通知變更設計，當時地樑上層筋及底版上層筋正進行綁紮施
工，且設計單位派員至工地洽請承鴻公司工地代表林主任協助，按其所交付之地樑配
筋變更圖進行修改及綁紮，林主任基於為免因辦理變更設計而延誤工期同意配合辦理
，整個地樑紮筋在林主任督促小包連夜趕工下，終按預定之時間於同年一月三十日完
成鋼筋綁紮及修改施工，並無所謂延誤十一日之情事。該鋼筋變更設計範圍為部分地
樑筋及地下室二樓柱筋作局部位置更動及加強，由最後監工報表顯示，實際施工之工
期為二十五日（預定工期三十日），不但未延誤反而縮短，證明變更設計在承鴻公司
工地代表林主任協助並趕工下，並未造成延誤，可見承鴻公司盡力趕工者，並非源之
於花蓮師院交付變更圖示，而係當時工程進度已發生落後現象所致，承鴻公司就Ａ、
１部分之主張為屬無據。(二)關於Ａ、２部分：承鴻公司主張地下二樓柱、牆及地下一
樓樑、版施作延誤工程四十五日。按承鴻公司要求變更設計圖應於工地可進行鋼筋綁
紮施工前十四日，以便完成鋼筋綁紮施工之各項前置作業，依此推算，因地下室一樓
樑、版模於八十五年三月二十五日完成，則地下室一樓樑之變更圖應於三月十一日交
付。而設計單位於八十五年三月十一日以中建字第二一七二號備忘錄將地下室一樓及
地面一樓樑、柱變更圖以快遞方式郵寄，並於三月十五日轉交工地配合施作。若按承
鴻公司所要求須有十四日之前置作業時間核算，表面上有四日之延誤，且二樓部分並
無所謂之變更，花蓮師院所變更者為地下室一樓之樑版，按地下室一樓之樑板如有所
變更，因其與地下室二樓柱需一起施工，無法單獨先進行地下二樓主配筋之全部施作
，故對承鴻公司而言，其延誤乃無可避免，此部分確實涉及現場地下室一樓版、樑之
鋼筋綁紮施工，承鴻公司無法即時應變，可資認定。且中華工程司八十七年三月十七
日花工字第０三一七號備忘錄亦曾為延長四日工期之建議，是Ａ、２部分承鴻公司之
主張於延長工期四日內為屬正當。(三)關於Ａ、４部分：承鴻公司主張一樓樓柱、牆及
二樓樑、版施作延誤工期四十九日。依花蓮師院所提被證八附件十三、十四施工日報
表所載，「一樓樓柱、牆」及「二樓樑、版」確實應該分別觀察。地面一樓樑、柱部
分變更圖是與地下室一樓樑柱變更圖於八十五年三月十五日交付承鴻公司工地代表，
故地面一樓柱筋變更施工是依該日所送之變更設計圖，而不是根據承鴻公司所指同年
六月二十八日交付之變更設計圖施工，一樓柱、牆之施工並未因變更設計圖交付之時
間而延誤。二樓樑、版模完成之時間是同年七月五日，若按承鴻公司推算，變更圖交
付最遲時間為同年六月二十二日，設計單位以掛號於同月二十八日提送變更設計圖至
工地要求配合施作，並於七月二日補以備忘錄說明變更部分之範圍含二樓至屋頂全部
，該部分涉及樓層樑版之變更，應認此部分延誤工期六日核屬正當。(四)關於Ａ、５部
分：承鴻公司主張ＲＦ柱、牆、樑、版施作延誤工期十六日，且稱所指之變更延誤為
水箱與小樑。但本項工程變更已完成法定程序，承鴻公司並檢據領取變更設計費，由
證人范錦龍之證言足以證明，承鴻公司所稱因中華工程司為加強耐震效果，對水箱與
小樑有所變更。花蓮師院指此項變更設計於議價過程，經承鴻公司代表簽署認同者應
非此項，議價手續所規範者為變更設計所生追加減及新增工程項目，而非指工程項目
不變之修改部分。按水箱、小樑之變更，並無追加減及新增工程項目，在工程數量不
變之修改部分，自當予承鴻公司相當之工期。本項工程數量不變，因辦理鋼筋訂進料
需七日、檢驗需三日當不會發生變動，而鋼筋分配及加工需四日，應列為相關影響。
本項應施作日通知最遲日為八十六年三月十五日，實際通知日為同月二十一日，計延
誤六日，承鴻公司就此主張應延展工期六日為屬正當。(五)關於Ｂ、１部分：承鴻公司
主張二樓海綿池修改，自八十六年一月二十一日至同月二十六日及同月二十九日共計
七日。按原證十二中華工程司函文二載有「查該項額外工程係在施工要徑上，於結構
體施工期間進行修改，計約使用模版工三人及鋼筋工三人各工作兩天」，足證承鴻公
司施作此額外工程確有影響原有工程之進度。且承鴻公司於八十六年一月十日協調會
所承諾者僅為施工費用之承受，並未對於因增加工期之遲延，放棄其增加工期之權利
。況承鴻公司業已全力配合增加工程，並未要求變更設計，以便領取額外報酬，本於
平等互惠原則，花蓮師院豈可再要求承鴻公司損失原有工期。查海綿池之施工修正，
由中華工程司所出具之備忘錄，載明為配合訓練需求修正二樓海綿池，可見該工程確
實有修正情事，且被證八附件二十施工日報表亦載明拆除四樓模版、五樓鋼筋備料時
，正修改二樓海綿池，修改海綿池共進行七日，但該七日承鴻公司僅部分工作為修改
海綿池，並非全部。且花蓮師院亦認為就模版、鋼筋作業按其數量，兩項施工各需工
人三人工作三日等語，因此影響工期應以延展三日為宜。(六)關於Ｂ、２部分：承鴻公
司主張五樓看台上方天花板修改，使用工期二十日，其業已全力配合增加工程，並未
要求變更設計，以領取額外報酬，本於平等互惠原則，花蓮師院豈可再要求其損失原
有工期。又其於八十七年二月十八日以八七承營工字第○三八號函告花蓮師院請其就
變更設計而影響本工程之施工部分辦理展延工期，足以證明其確有異議，並無如花蓮
師院所言於八十六年六月五日施工協調會中同意無償配合辦理。按此部分無涉於主體
結構，該五樓看台上方天花板高度係在承鴻公司未施工前，經監造單位發現太低，為
配合使用，要求將天花板高度提昇至樑底上，此項變更結果，僅發生施作方式之調整
，且是未施工前之調整，調整後所施作減少矽酸鈣天花板面積，和增加平頂水泥粉光
面積幾近相等，就此部分無法認定對於工期會發生如何之影響，承鴻公司亦未舉證證
明兩種施工方式對於工期所衍生之差距，自不能為有利承鴻公司之認定。(七)關於Ｂ、
３部分：承鴻公司主張五樓防火門修改，使用工期十五日。查此防火門係作好後始改
向，並變更原來設計拆下重行安裝，承鴻公司所稱「原已施作完成之防火門敲除計二
日，門框及門扇安裝計二日，塞縫及粉刷計二日，仿石漆計二日，共計八日」云云，
應屬可信。此雖非施工要徑，但花蓮師院為合約以外之要求，當無法期待承鴻公司另
找工人施工而增加成本，自應認為影響工期。承鴻公司主張此部分應延展八日為有理
由。(八)關於Ｂ、５部分：承鴻公司主張一樓入口門廳加作天花板，使用工期七日。按
原證十二中華工程司函文，固已言明屬額外工程，且承認承包商增加天花板工作量，
確實係配合「業主」使用及外觀之需要，有追加工期之必要。然此二入口門廊原設計
為1:3 水泥粉刷，經變更施工為矽酸鈣天花板，故此項天花板變更非承鴻公司所指配
合施作合約外之工程項目，又依合約單價分析比較結果，原設計1:3 水泥粉刷與變更
設計後之矽酸鈣天花板，每平方米所需人工數增加非常有限，且增加矽酸鈣天花板面
積，和減少平頂水泥粉光面積幾近相等，就此部分無法認定對於工期會發生如何之影
響。況按合約之單價分析核算結果，每一平方米1:3 水泥粉光需零點一二工，而矽酸
鈣天花板需零點一八工，經此變更反而省工省時。承鴻公司亦未舉證證明兩種施工方
式對於工期所衍生之差距，其就Ｂ、５部分之主張自無理由。(九)關於Ｃ、１部分：承
鴻公司主張因水電工程以致景觀部分暫停工作計五日。依八十九年九月二十八日至十
月二日施工日報表紀錄載明「本日因水電工程開挖電纜溝，景觀無法施作」，自與施
工工期延誤有相當關係。兩造雖有爭執，但如不致影響景觀工程之進行，花蓮師院及
其監造單位當不許承鴻公司人員任意為施工日報表之記載，否則必失其監工之責，施
工日誌既已載明景觀無法施作，承鴻公司就此主張延展工期五日核屬有理。(十)關於Ｃ
、２部分：承鴻公司主張因空調、消防，以致五樓天花板及其他工程無法施作，計四
十五日。查五樓天花板高度達十多公尺，承鴻公司天花板施工及水電天花板裝燈施工
均需搭建活動鷹架始能進行施工，惟當時承鴻公司天花板施工小包因財務問題無法如
期發放工資致工人施作時作時停，出工情形極不正常，無法達到承鴻公司趕工之要求
，經該公司與天花板施工小包協調結果，要求天花板施工小包於八十六年十月一日全
部搬離工地，而水電承包商乃利用此時機與承鴻公司工地代表協調並獲同意在這段新
舊小包更替暫停施工之際，暫將施工鷹架借其安裝燈具使用，直至新的天花板施工小
包進場施工為止。故五樓天花板施工暫停是因承鴻公司更換施工小包而在新施工小包
尚未進場前，暫先將施工鷹架借予水電承包商安裝燈具使用所致。在此天花板暫停施
工期間，同列屬施工要徑之內部裝修施工仍照常進行並未因此而停工。查因空調、消
防之施作，以致五樓天花板及其他工程無法施作，均屬事實，此由施工進度表，可知
「景觀工程」、「天花板工程」、「地板裝修工程」均在施工要徑上，而此兩項工程
，施工日報表內確實記載「因空調風管堆置舞台上，致影響四樓地坪之施工」、「因
消防配管未配合一樓天花礦纖板蓋板施工」、「因水電工施工致五樓天花板」等情，
堪認承鴻公司之主張為真實。且承鴻公司既已提出施工日報表為證，花蓮師院卻無法
舉證施工報表記載以外之事項，自應為有利承鴻公司之認定。茲承鴻公司稱自八十六
年十月一日起至十一月十三日止共計延誤四十五日，惟其中有國定假日而不列入工期
者有四日，亦有全部工期八百零八日統計表可查，自應扣除上開不列入工期之四日，
承鴻公司就此主張延展工期於四十一日內為有理由。綜上所述，承鴻公司主張得以延
長工期共為七十三日，兩造訴訟標的之金額為五千七百七十八萬九千零拾元，以一百
七十七日計算，每日違約金為三十二萬六千四百九十一點五八元，七十三日合計為二
千三百八十三萬三千八百八十五元，在此範圍內花蓮師院不應扣款，自應給付承鴻公
司。則上訴人承鴻公司據以請求花蓮師院給付該金額本息，為有理由，應予准許，逾
此部分，即非正當，不應准許，為其心證之所由得，並說明兩造其他主張、抗辯及聲
明證據因何不足採之理由，因而維持第一審所命上訴人花蓮師院給付二千三百八十三
萬三千八百八十五元本息及上訴人承鴻公司其餘部分敗訴之判決，分別駁回兩造之上
訴。
一關於廢棄發回部分【即原判決關於駁回上訴人承鴻公司請求給付三百二十六萬四千
九百十六元本息之上訴部分（關於上開Ａ、１、Ｂ、２及Ｂ、５部分）】：
查關於上開Ａ、１部分，原審既認定上訴人花蓮師院於八十五年一月二十九日通知變
更設計，該設計單位派員至工地洽請承鴻公司工地代表林主任按其所交付之地樑配筋
變更圖進行修改及綁紮，林主任基於為免因辦理變更設計而延誤工期同意配合辦理，
整個地樑紮筋在林主任督促小包連夜趕工下，終按預定之時間於同年一月三十日完成
鋼筋綁紮及修改施工，該「林主任配合協助並於二十九、三十日兩日連夜趕工」，是
否為變更圖示而延誤工期之「額外趕工」？即非無再進一步推求之必要。原審未遑深
究，徒以當時工程進度已發生落後等由遽為上訴人承鴻公司不利之判決，已嫌速斷。
又上訴人承鴻公司就上開Ｂ、２及Ｂ、５部分，曾於原審主張稱：中華工程司八十七
年八月二十四日中工八七營管字第三九五七號函說明二、(三)、２，已認為第五項在一
樓前後二樓梯口平頂有幾支外露消防管，承包商基於美觀之原因主動加作天花板，約
計使用二個工人，工作四天，承包商增加天花板工作量，確實係配合業主使用及外觀
之需要，在不追加工程費下，建請上訴人花蓮師院酌情給予適當之追加工期。且謂承
包商配合「業主」使用之需求，將天花板之施工圖繪製至樑底並按圖施作，確實增加
了少許之包梁粉刷等語，並提出原證十一、十二為證（分見一審卷三四至三八頁、原
審六○、六一頁）。原審對上訴人承鴻公司此項重要之攻擊方法，恝置不論，復未於
理由項下說明其取捨意見，遽以上述理由而為此部分上訴人承鴻公司不利之判決，亦
有判決不備理由之違法。上訴論旨，執以指摘原判決關此部分不當，求予廢棄，不能
認為無理由。
二、關於駁回上訴人花蓮師院之上訴部分：
原審本於上述理由而為此部分上訴人花蓮師院敗訴之判決，經核於法並無違背。又上
訴人花蓮師院既是認系爭工程於八十六年十二月二十二日竣工，依系爭契約第四條、
三，花蓮師院於是日起即負有給付工程尾款之義務，且由原證二、三、四、五、十一
足認花蓮師院以承鴻公司延誤工期為由拒不付款，花蓮師院已負有給付遲延利息之責
任，原審依上訴人承鴻公司之主張判定上述二千三百八十三萬三千八百八十五元工程
款應自八十八年一月一日起加計其法定遲延利息，亦無何違背法令之處。上訴論旨，
仍就原審取捨證據、認定事實及解釋契約之職權行使，暨其他與判決結果不生影響之
理由，指摘原判決關此部分不當，求予廢棄，非有理由。
據上論結，本件上訴人承鴻公司之上訴為有理由，上訴人花蓮師院之上訴為無理由。
依民事訴訟法第四百七十七條第一項、第四百七十八條第二項、第四百八十一條、第
四百四十九條第一項、第七十八條，判決如主文。
中　　　華　　　民　　　國　　九十三　　年　　　九　　　月　　　二　　　日
                              最高法院民事第四庭
                                  審判長法官  朱　錦　娟
                                        法官  顏　南　全
                                        法官  許　澍　林
                                        法官  葉　勝　利
                                        法官  劉　福　聲
      右正本證明與原本無異
 　　　　　                              　　　書  記  官
中　　　華　　　民　　　國　　九十三　　年　　　九　　　月　　　九　　　日
                                                                        Ｋ
